臺灣臺中地方法院刑事判決　　　　　　　　　　　　八十九年度訴字第三一九號
　　公　訴　人　臺灣臺中地方法院檢察署檢察官
　　被　　　告　戊○○
　　選任辯護人　張績寶律師
　　　　　　　　張繼準律師
　　　　　　　　江文玉律師
右列被告因偽造文書案件，經檢察官提起公訴（八十九年度偵緝字第七八一號），及
同署檢察官聲請併案審理（九十一年度偵字第二二二一號），本院判決如左：
    主  文
戊○○無罪。
    理  由
一、公訴意旨略以：被告戊○○係設於臺北縣永和市○○街五○號一樓輝政國際貿易
    有限公司（下稱輝政公司）之股東，其父己○○係該公司之負責人。被告自民國
    八十一年間起，未經輝政公司同意，竟擅自刻輝政公司之印章，並基於概括之犯
    意，為增強信用度，連續在其所收受之支票（客票）上，以該偽造之輝政公司印
    章，冒名該公司背書轉讓給其客戶用以調借現金週轉，嗣其分別轉讓員頂企業有
    限公司辛○○、丙○○所簽發，以第七商業銀行員林分行、彰化銀行營業部為付
    款人，面額新台幣（下同）一百零二萬五百元、一百十二萬五千元，票載發票日
    為八十九年六月十日、八十九年六月三十日之第六三六八八號、第000000
    0號支票向客戶融資，嗣各該支票退票後，持票人持向己○○催討債務，己○○
    始發現上情，因認被告涉犯刑法第二百十六條、第二百十條之行使偽造私文書罪
    嫌。
二、按犯罪事實，應依證據認定之，無證據不得認定犯罪事實；不能證明被告犯罪者
    ，應諭知無罪之判決，刑事訴訟法第一百五十四條第二項、第三百零一條第一項
    分別定有明文。次按，告訴人之告訴，係以被告受刑事訴追為目的，是其陳述是
    否與事實相符，仍應調查其他證據以資審認，最高法院著有五十二年臺上字第一
    三００號判例。又認定不利於被告之事實，須依積極證據，苟積極證據不足為不
    利於被告事實之認定時，即應為有利於被告事實之認定，更不必有何有利之證據
    ；認定犯罪事實所憑之證據，雖不以直接證據為限，間接證據亦包括在內；然而
    無論直接或間接證據，其為訴訟上之證明，須於通常一般之人均不致有所懷疑，
    而得確信其為真實之程度者，始得據為有罪之認定，倘其證明尚未達到此一程度
    ，而有合理性之懷疑存在時，即無從遽為有罪之確信，最高法院分別著有三十年
    上字第八一六號判例及七十六年臺上字第四九八六號判例可資參照。而刑法第二
    百十條之偽造文書，以無制作權之人冒用他人名義而制作該文書為要件之一，如
    果行為人基於他人之授權而為，即不能謂無制作權，自不成立該條之罪，最高法
    院著有四十七年臺上字第二二六號判例可資參照。至於已否得有適法之授權，或
    有無逾越、逸脫授權範圍，則不以明示之授權為判定其有無適法權源之唯一準據
    ；票據上之名義人對於知悉無權制作有價證券之人，實施制作有價證券犯行，仍
    不為阻止而放任其此項實施制作有價證券之默認行為者，亦應包括的視之為默示
    之授權行為（最高法院八十二年臺上字第六三八四號判決參照）。
三、公訴人認被告涉犯上開犯行，無非係以告訴人代表人己○○指訴，輝政公司並未
    同意被告私自刻製公司印章為背書行為，並舉前開二紙支票影本為論據。訊據被
    告固承認前開二紙支票背面，所蓋用之輝政公司印章，係其自行於八十六年間，
    在臺中市所刻製之事實，惟堅決否認有何偽造私文書之犯行，辯稱：輝政公司成
    立於八十二年間，係由伊父親己○○擔任負責人，嗣於八十四年間，己○○即將
    該公司交由伊經營，同意由伊使用輝政公司名義對外營業，當時伊是在臺中市營
    業，由於輝政總公司設在臺北，伊為了業務上收發、簽約及背書之需要，乃自行
    在臺中市刻製上揭印章而為使用。伊在臺中營業部分佔輝政公司營業額百分之九
    十，多年來，伊均使用輝政公司之印章對外營業，輝政公司的人也都知道，臺中
    業務若須報稅及開發票，則委由輝政臺北總公司之會計師辦理，己○○對上情均
    知悉，且曾表明若伊經營得好，將把輝政公司移交予伊。己○○既授權伊以輝政
    公司在臺中營業，當然包含授權伊刻製輝政公司印章而為業務行為，否則伊如何
    推展業務？且伊以該印章背書後，所取得之資金，均用在公司經營業務上，故伊
    以輝政公司名義，在系爭支票上為背書行為，並非偽造私文書，應不為罪等語。
四、經查：
  (一)公訴意旨認被告自八十一年間起，即擅自偽刻印章，連續行使偽造背書云云，惟
    公訴人對於被告究於何時、何地偽刻及偽造背書，卻未指明，亦未舉證，其舉證
    責任尚有所不足，次查，輝政公司係於八十二年八月三十一日，始經當時之臺灣
    省政建設廳核准設立乙節，有輝政公司基本資料查詢附卷可稽（見八十九年度偵
    字第一二九五○號卷第九頁），公訴人卻指訴被告係自八十一年間即偽刻印章，
    顯有謬誤，合先敘明。
  (二)被告陳稱：於八十四年間，即經己○○授權，得以輝政公司名義在臺中市對外營
    業，並由輝政臺北總公司為發票及報稅行為，己○○更表示被告如經營得好，欲
    將輝政公司移交予被告等情，業據告訴人代表人己○○自承：「（問：被告何時
    開始使用輝政公司名義在外營業？）八十四年以後」、「（問：被告在臺中設辦
    事處有經你同意？）以前有告訴我，但我有向他說做生意可以，要以正規方式經
    營，也要開發票」、「（問：被告在臺中以輝政公司名義開出發票的，你都有承
    認？）是」、「當時我確實有講說，如他做的好的話，要將輝政交給被告」、「
    我當時有告訴他如是正常貨款往來的話，我同意被告用輝政公司的名義開發票付
    給廠商」、「（問：被告報稅的部分都是拿回公司給會計報？）是」等語明確（
    見本院卷一第一○五至一○七頁、二八四、二八六頁），顯見己○○確有同意被
    告以輝政公司名義對外營業，且對被告經營業務之行為知悉並認同無疑。
  (三)參以被告所供述：伊所簽之契約從來不拿給伊父親看，因伊以輝政公司名義對外
    營業的案子，伊父親並不管等語（見本院卷一第三三七頁），核與己○○自承：
    「被告有自己在臺中為輝政公司接洽業務，但他接洽的業務，我不了解，但我都
    知情」、「他（被告）的生意是獨來獨往，我不過問」等語相符（見本院卷一第
    二三、一○六頁），足見己○○係授權被告以輝政公司名義，在臺中獨立營業甚
    明，準此，依一般商業習慣及經驗法則，可認被告在執行業務所需時，亦有刻製
    輝政公司印章之權限，否則，被告對外營業既以輝政公司名義為之，則勢必須以
    輝政公司名義與人簽約、簽發或提示票據、背書、收文及發文等業務行為，若須
    一一呈報輝政臺北總公司，何來獨立營業可言？此參被告所供陳：「（問：告訴
    人知道你有刻輝政公司章？他應該知道。因為客戶開給我的支票，指明輝政公司
    ，我需要有公司的印章才能去提示」、「我對外營業假如沒有輝政公司的章，公
    司如何運作」等語益明（見本院卷一第一○四、三三六頁）。承上，己○○對於
    被告以輝政公司經營業務所需之權限，衡情，自應有概括之授權。故被告既基於
    業務上之收發、簽約及背書之需，而須使用輝政公司印章時，自亦有權自行決定
    刻製輝政公司之印章而為使用，其理至明。己○○嗣雖改稱：如要簽約的話，都
    是被告告訴伊後，伊從臺北下來與廠商簽約云云（見本院卷一第二八四頁），欲
    否認有授權被告刻印之事實，惟己○○改稱之詞，顯與先前所述不符，尚不足採
    。
  (四)又參諸證人顧庚○○於本院審理中到庭具結證述：「（被告）在輝政公司上班。
    輝政公司雖然是被告父親的名義，但實際上是被告在經營」、「我與被告母親是
    同學，雙方認識二十多年，我們關係很好，她父母親有交代我協助被告做金錢週
    轉」、「（問：被告的父母親，何時跟妳說要協助被告金錢週轉？）在八十四年
    間左右」、「被告向我週轉現金她父母親都很清楚，只是不曉得被告向我週轉多
    少金額。當她賺錢的時候，她父母親都很高興，等到週轉不靈的時候，她母親就
    一概否認」、「（問：剛有提到輝政公司是被告父親交給被告經營？）對」、「
    （問：大概交給她經營多少年？）從被告跟我往來的時候，就是由被告經營，之
    前有多久，我並不知道」、「（被告母親）每個月六萬元的會錢，是被告所繳，
    且被告父親要軋三點半的票，也都是被告去繳的」等語（見本院卷二第五四、五
    五、五七、五八頁）；證人即本件持票人甲○○於本院審理中到庭具結證稱：「
    被告的公公是日本人，是我公司的下游大客戶，被告的先生是日本人，被告的公
    公是在臺灣產福服務，被告的先生是在臺灣產福公司的子公司（臺灣產經）服務
    。被告當時也在經營輝政公司，已有七、八年，並把營業的貨品賣給她公公，我
    因信賴她公公，所以才跟被告往來」、「（問：既然是第二次跟被告見面，如何
    知道被告已經營輝政公司七、八年？）她拿票來跟我調借的前一年，臺灣產福的
    採購課長曾經帶被告到我公司與我見面介紹認識，並告訴我被告在經營什麼企業
    」等語（見本院卷二第四九頁），及被告所辯：伊在臺中營業部分佔輝政公司營
    業額百分之九十乙節，足認自八十四年間起，被告乃係輝政公司業務之實際經營
    者，益徵己○○當時應有概括授權被告對外營業無訛，且參以己○○與被告為父
    女關係，彼此間之金錢往來又互動密切，己○○會充分授權由被告自行刻製輝政
    公司印章以為業務使用，亦合乎常情。
  (五)再者，縱認己○○並未明白告知、授權被告去自行刻印屬實，惟己○○乃經商多
    年之人，對於商場交易習慣，自是知之甚詳，其焉有可能不瞭解被告交易時，定
    須使用到輝政公司之印章去簽約、進行票據行為？又被告既以輝政公司名義經營
    多年，茍被告未自行刻章使用，己○○為何未質疑被告竟未向其索取輝政公司印
    章以供業務使用？且被告每月之營業額，既高達幾十萬元以上（見本院卷二第八
    至三○頁營業稅申報書），己○○為何未質疑被告如何去簽約、兌現支票？承上
    ，足認被告刻製輝政公司印章之行為，至少當為己○○明知或可得而知，而予以
    默示或放任而不為阻止，亦應視為自始即有包括的默示授權被告刻製輝政公司印
    章使用，委無疑義。否則，被告既以輝政公司印章，從事交易行為多年，而交易
    上開發票及報稅行為，又係由輝政臺北總公司代為，輝政公司人員及己○○諉為
    不知情，殊不合常理。
  (六)又佐以本件被告與己○○間，為父女關係，依常情，己○○應不致有誣陷之嫌，
    惟本件若判決被告偽造私文書成罪，己○○即可脫免以輝政公司名義所背書之鉅
    額票據責任，其與被告間既具有重大利害衝突，己○○前開指述，即難免有不盡
    詳實之處，殊可想像。又參以被告已行使輝政公司印章多年，己○○卻遲至證人
    顧庚○○於八十九年間請求輝政公司及己○○負民事責任時，才對被告提起本件
    告訴，益徵己○○乃欲藉由追訴被告偽造私文書刑責，圖推諉其民事責任之用意
    甚明。復參諸己○○已自承有同意被告使用輝政公司名義對外營業屬實，被告茍
    欲脫免刑責，當無須自承有自行刻章乙事，只須推諉該印章乃己○○授權時，一
    併交付予其即可，此既合常情，亦更容易卸免偽造私文書刑責。然被告捨此不為
    ，坦然承認該印章係其所刻製，復於第一次偵查中，供述：「我八年前自己刻的
    ，八年來都是用該印章，處理公司事務....之前刻印章，我爸爸也知道，因我支
    票是向我客戶調，怕影響到我爸爸」；嗣於第二次偵查庭即改稱：「我刻章沒經
    公司同意」、「我是借我父親己○○的名義來蓋的，但這二張並未經他同意來蓋
    的」、「承認有偽造文書」等語（見八十九年度偵緝字第七八一號卷第十頁背面
    、十八頁、十八頁背面），足見被告原有意承擔偽造私文書之刑責，以達幫己○○脫免民事責任之目的。職是，被告之前雖曾自承有偽造私文書罪責云云，既與
    事實不符，尚不足採。
  (七)綜上所述，被告刻製輝政公司之印章，乃係基於己○○之同意及授權而為之，而
    使用輝政公司之印章背書於告訴人所指訴之支票，以增加公司之信用度，又屬營
    業上所必需之行為，其行為即與偽造私文書罪之構成要件有間。此外，本院復查
    無其他積極證據，足認被告涉有刑法第二百十六條、第二百十條之行使偽造私文
    書罪之犯行，本件既不能證明被告犯罪，自應諭知其無罪之判決。
五、至公訴人併辦意旨臺灣臺中地方法院檢察署九十一年度偵字第二二二一號認：被
    告戊○○基於偽造文書之概括犯意，以前揭輝政公司之印章及另一偽刻印章，在
    乙○○、丁○○、員頂企業有限公司及丙○○等人為發票人之支票背面為背書行
    為，再持向顧庚○○調現，因認被告戊○○就此部分行為，亦涉有刑法偽造私文
    書罪嫌云云。惟本件被告戊○○，經公訴人起訴部分，既經判決無罪，已見前述
    ，則前揭起訴事實與併辦部分，核無連續犯之裁判上一罪關係甚明，就此併辦部
    分，自應退由檢察官另行處理，附此敘明。據上論斷，應依刑事訴訟法第三百零
    一條第一項，判決如主文。
中      華      民      國      九十三      年     四    月    十 四    日
                                臺灣臺中地方法院刑事第十一庭
                                    審判長法  官  蔡  名  曜
                                          法  官  黃  渙  文
                                          法  官  蔡  美  華
如不服本判決，應於判決送達後十日內向本院提出上訴狀，上訴於臺灣高等法院臺中
分院( 須附繕本 )。
                                          書記官
中      華      民      國      九十三      年     四    月    十 六    日
